【裁判字號】    92,上易,2917
【裁判日期】    921231
【裁判案由】    傷害
【裁判全文】
臺灣高等法院刑事判決                          九十二年度上易字第二九一七號
    上  訴  人  臺灣士林地方法院檢察署檢察官
    上  訴  人
    即  被  告  戊○○
    上  訴  人
    即  被  告  丁○○
    上  訴  人
    即  被  告  丙○○
    上  訴  人
    即  被  告  己○○
    右四人共同
    選任辯護人  吳宏山律師
右上訴人因被告傷害案件，不服臺灣士林地方法院九十二年度易字第三０號，中華民
國九十二年八月十五日第一審判決（起訴案號：臺灣士林地方法院檢察署九十一年度
偵字第二四五一號），提起上訴，本院判決如左：
    主  文
原判決撤銷。
戊○○、丁○○共同傷害人之身體，戊○○處有期徒刑壹年，丁○○處有期徒刑拾月
。
丙○○、己○○共同傷害人之身體，各處有期徒刑陸月，如易科罰金，均以佰元折
算壹日。
    事  實
一、丁○○與乙○○均以運送蛋品等貨物為業，戊○○、黃琮證（業已死亡，業經檢
    察官為不起訴處分）、丙○○及己○○均為丁○○之子，亦以載貨為生。嗣丁○○等人與乙○○間因在地區生意競爭而有怨隙，丁○○竟於民國九十一年二月二
    日十三時許，駕駛送蛋之貨車，行至台北市○○區○○街五０二巷巷口時，將正
    於該處運送雞蛋之乙○○攔下，並出言責罵，丁○○竟基於與其子戊○○、丙○○、己○○、黃琮證等人，共同傷害乙○○之犯意聯絡，由丁○○當場撥打行動
    電話邀其子己○○和黃琮證到現場，約隔三分鐘，己○○和黃琮證一起過來，丁○○見己○○、黃琮證過來，對其稱：「這裡就交給你們處理」，隨即離去，黃
    琮證並持鋁棒毆打乙○○，因剛好有人打電話給乙○○，於是停下來，說等阿弟
    （指戊○○）來，未幾，戊○○、丙○○亦趕到，戊○○乃出手壓制乙○○靠在
    停於路旁賣菜老闆的休旅車上，而由黃琮證、己○○及丙○○分持不明器物朝乙○○臉部、四肢毆打，戊○○並毆擊乙○○之眼睛，因在場民眾報案後始停止。
    乙○○旋赴醫診治，經診斷受有右臉裂傷（1.5×0.3公分×0.5公分）、右臉瘀
    傷（1.5×0.2公分）、前額擦傷（0.5×0.1公分）、左眼周圍瘀腫（10 ×8公分
    ）、左上眼瞼裂傷（3×0.5×0.3公分）、右大腿浮腫（3×3分）及左上臂紅腫
    （4×2公分）等多處之傷害，二日後即九十一年二月四日再赴醫院就眼睛進一步
    診查，左眼受有外傷性虹彩炎、水晶體脫位、青光眼之傷害（乙○○左眼經診治
    結果，迄九十二年四月十六日時左眼仍呈外傷性白內障、水晶體脫位及視網膜病
    變，矯正視力零點二）。
二、案經乙○○訴由臺北市政府警察局北投分局報請臺灣士林地方法院檢察署檢察官
    偵查起訴。
    理  由
一、訊據被告丁○○、戊○○、丙○○、己○○均否認有何傷害犯行，被告丁○○辯
    稱：當天是告訴人先把我擋下來，並大聲喧叫，我說做生意不需要這樣，他說你
    不懂叫你「阿弟」來，丙○○當時經過，告訴人乙○○把他當成戊○○，告訴人
    叫他過來我就走了，我就不知道接下來發生何事云云；被告戊○○前於原審否認
    犯罪，辯稱：當天是告訴人叫我父親打電話叫我過來，後來我父親先離開，只有
    我在場，他手先揮過來，我用兩隻手擋開，手上戒指可能不小心打到他云云，於
    本院調查中，坦承有空手毆打告訴人乙○○，惟否認有拿鋁棒傷人，並稱：當時
    只有被告戊○○與被害人在場云云；被告丙○○辯稱：當時告訴人要我過去，聊
    天時我發現他把我認錯人，我就跟他說他可能誤認，告訴人要我哥哥戊○○過來
    ，我打手機給戊○○，戊○○過來後我就走了，後來我也不知道發生何事云云；
    被告己○○辯稱：我騎機車帶黃琮證買便當經過，恰巧碰到我父親與告訴人談話
    ，我問我父親有何事，他說是生意的事，後來我就與黃琮證離開了云云。
二、經查：
（一）右揭事實，業據被害人乙○○迭於警詢、偵查及於原審審理中依證人身分之證
      據方法證稱詳實，被害人乙○○，經診斷受有右臉裂傷（1.5×0.3公分×0.5
      公分）、右臉瘀傷（1.5×0.2公分）、前額擦傷（0.5×0.1公分）、左眼周圍
      瘀腫（10×8公分）、左上眼瞼裂傷（3×0.5×0.3公分）、右大腿浮腫（3×3
      分）及左上臂紅腫（4×2公分）等多處之傷害，二日後即九十一年二月四日再
      赴醫院就眼睛進一步診查，左眼受有外傷性虹彩炎、水晶體脫位、青光眼之傷
      害（乙○○左眼經診治結果，迄九十二年四月十六日時左眼仍呈外傷性白內障
      、水晶體脫位及視網膜病變，矯正視力零點二）。亦有台北市立陽明醫院九十
      一年二月二日及同年二月四日之診斷證明書各一紙附卷可稽（九十一年度偵字
      第二四五一號卷第二四、二五頁），上揭傷害情事，核與被害人所證遭傷害之
      情節相符，稽之警員庚○○於本院審理中結證：「（案發時有幾位員警處理？
      ）當時是巡邏，由我與甲○○二位」、「．．．．到現場，看到乙○○的眼睛
      有受傷很腫，．．」（本院卷第九一頁），警員巡邏到場時，看到乙○○的眼
      睛有受傷很腫，告訴人於事發後旋赴醫院診斷之情，被害人所受之傷害應係本
      件事實所造成，首堪認定。
（二）依被告丁○○、戊○○、丙○○、己○○所供，整個事件歷程中，僅有被告戊○○曾經出手與被害人接觸，其他被告並未與焉，被告丙○○、被告己○○則
      辯稱並未在場、亦未著手毆打被害人云云。查被害人於事發後旋赴醫院就診，
      當天經診斷所受之傷害遍及右臉、前額、左眼周圍、右大腿及左上臂等多處，
      且傷勢為裂傷、瘀傷，傷勢之範圍最大達十乘八公分，且二日後再赴醫院就左
      眼之傷害進一步複診，經診斷為外傷性虹彩炎、水晶體脫位、青光眼、眼瞼瘀
      傷，此有上揭診斷說明書在卷可稽，觀諸被害人受傷部分遍及身體各處、傷勢
      範圍廣大、傷害情況亟為嚴重，審之被害人所受傷勢，被害人應係緊接多次遭
      受毆打，且以如此綿密、眾多之毆打觀之，被害人應係同時遭受數人毆打，蓋
      縱使被害者與加害者身材體力相差懸殊，亦不至於在遭一人毆打時，造成如此
      之傷勢，又被害人之傷勢亦絕非因為「被告用手擋開時，手上戒指不慎割到」
      所致，被告戊○○、丙○○、己○○所辯，已與客觀證據不符，殊無足採信。
（三）就案發當時之報警紀錄觀之（原審卷第八五頁起），查於九十一年二月二日上
      揭事實發生之際，自當天十三時八分起迄十三時十分止，二分鐘之時間內，分
      別有五位不同之報案人向警局報案，此有台北市政府警察局勤務指揮中心受理
      各類案件記錄表五件附卷可稽，以短期間密集之報案頻率觀之，若非現場之紛
      爭危急，且在場之人無法獨自排解，何以有多達五位之人分別向警局報案，由
      此，亦徵被告戊○○於原審所辯「是揮手時戒指不慎割到被害人」乙節，並非
      事實，被告戊○○於本院坦承傷害告訴人，就其個人犯行之自白，核與事實相
      符，可以採認。
（四）被告戊○○供稱：「當時我是在現場，是告訴人叫我父親打電話叫我過來，
       ．．．」（原審卷第二五頁），又稱：「當天我接到電話，來電顯示是我父
       親號碼，我接起電話是跟告訴人談，他叫我過去處理。我想為何是他打，他
       說是我家人撥我電話要我和他說。」（原審卷第四三頁），繼稱：「（你怎
       麼知道你父親有在現場？）我接到我父親來電顯示，所以我想我父親應該有
       在現場，我們每個人因做生意需要都有自己手機，我看到丙○○在現場．我
       叫他先走。」（原審卷第四四頁），足見被告丁○○確有打電話予被告戊○○，被告丁○○事後否認，核係圖卸其責。
（五）被告丁○○供稱：「．．．丙○○當時經過，告訴人把他當成戊○○。」（原
      審卷第二六頁）、「我兒子丙○○一個人開車回來經過。」、「我想他們認識
      ，就讓他們自己去講。」（原審卷第三七頁），被告丙○○亦自承：「看到父
      親在那邊，所以車子開過去停在那邊，周先生跟我說，阿弟，你來剛好，」（
      原審卷第三九頁），足認被告丙○○案發時確係在場，核之證人即警員甲○○
      於偵查中證稱：「（當時有何人在場？）提示卷附照片，當時有丙○○及乙○○在場。」（九十一年度偵字第二四五一號卷第六七、六八頁），警員庚○○
      於本院審理中結證：「（案發時有幾位員警處理？）當時是巡邏，由我與甲○○二位」、「．．．．到現場，．看到乙○○的眼睛有受傷很腫，．．」（本
      院卷第九一頁），足認警員巡邏到場時，被告丙○○尚在案發現場。雖被告戊○○供稱：「我看到丙○○在現場叫他先走」（原審卷第四四頁），核係迴護
      被告丙○○之詞，不足為憑。被告丙○○所辯：當時告訴人要我過去，聊天時
      我發現他把我認錯人，我就跟他說他可能誤認，告訴人要我哥哥戊○○過來，
      我打手機給戊○○，戊○○過來後我就走了，後來我也不知道發生何事云云；
      被告己○○辯稱：我騎機車帶黃琮證買便當經過，恰巧碰到我父親與告訴人談
      話，我問我父親有何事，他說是生意的事，後來我就離開了云云，自非有據。
（六）據被告戊○○供述：「我送貨剛好經過中和街，一見面他就罵三字經，．．．
      我一拳打到他的眼睛，當時己○○和黃琮證剛好騎摩托車經過」（九十一年度
      偵字第二四五一號卷第四八頁），另依被告丁○○供稱：「我是帶己○○、黃
      琮證去買便當，在台北市○○區○○街五○二巷口遇到一名男子（意指乙○○
      ）叫送貨的司機不用送貨給我，不然要砸他的載貨的車，．．（九十一年度偵
      字第二四五一號卷第七頁），又稱：「當天我要至關渡送貨，至關渡送蛋的司
      機告訴我，乙○○告訴他，不可幫我們送貨，否則要砸他蛋車，．．．我碰到
      乙○○，我告訴他，不要如此為難，當時我兒子己○○開車經過，乙○○認錯
      人以為是我大兒子戊○○。」（九十一年度偵字第二四五一號卷第四七頁），
      核之被告己○○自承：「我當時騎機車載黃琮證經過，看到我父親及周先生，
      我不以為意，就跟黃琮證走了。」（原審卷第四七頁）、「當時乙○○沒有跟
      我要煙抽」（原審卷第四八頁），又稱：「我正好經過五○二巷口，我有載四
      弟黃琮證買便當．．．，經過時看見乙○○與我父親說話，他還向我拿了一支
      煙。」（九十一年度偵字第二四五一號卷第一一頁），審之警員庚○○於原審
      證稱：「．．．我轉頭看到一個頭髮長長的。」、「當時在現場我不認識，但
      是事後我才知道長頭髮男子是被告丁○○兒子，就是已過世那個兒子。」（原
      審卷第三一頁），於本院審理中又稱：「（到現場除被害人及被告戊○○外，
      其他被告呢？）我不認識其他被告，但現場的蠻多人圍觀，我有問被害人現場
      還有誰，他沒說，有一位高個子頭髮比較長的站在我的後面，是過世的那位，
      他有次交通違規，他來派出所，我才想起當天這個人也在場。」（本院卷第九
      二頁），證人庚○○到場時，已死亡之共犯黃琮證，確仍在案發現場無誤，證
      人庚○○此部分證述，甚為明確，被告己○○既供稱：「我當時騎機車載黃琮
      證經過，看到我父親及周先生，我不以為意，就跟黃琮證走了。」（原審卷第
      四七頁），就跟黃琮證走了，俱未提及，他在黃琮證之前離開，而己○○和黃
      琮證係相偕共乘一部摩托車，黃琮證於警員抵達時，既仍在現場，被告己○○
      自應一同，被告己○○辯稱：我騎機車帶黃琮證買便當經過，恰巧碰到我父親
      與告訴人談話，我問我父親有何事，他說是生意的事，後來我就與黃琮證離開
      了云云。與事證不符，不足為憑，被告己○○和黃琮證案發時，皆在現場，亦
      堪認定。
（七）被告丁○○、戊○○、丙○○、己○○各人於警詢、偵查及原審審理中經檢察
      官、辯護人隔離詰問結果，供述事件之經過，不僅同一被告前後矛盾，且各被
      告之間亦均不相符，例如，在事發現場究竟有那些被告出現過，被告戊○○於
      偵查供稱「（後來）來兩位員警，當時己○○和黃琮證當好騎摩托車經過」云
      云（九十一年度偵字第二四五一號卷第四八頁），而於原審審理中則稱「（在
      現場）己○○和黃琮證他們兩個我都沒看到，也沒看到他們有騎摩托車經過」
      （見原審九十二年五月十六日審理筆錄第二四頁）云云，被告戊○○究竟有無
      遇到己○○和黃琮證二名兄弟，已有不同；被告丁○○於警詢則稱事發時「我
      是帶己○○、黃琮證去買便當，在北市○○區○○街五０二巷口遇到一名男子
      ．．．．」云云（見九十一年度偵字第二四五一號卷第七頁反面），於原審審
      理中則稱：「我送貨去中和街時自己遇到告訴人．．．．到離開之前都沒有看
      到己○○及黃琮證到現場」云云（見原審審理筆錄第十五、十六頁），究竟是
      買便當或是送貨遇到被害人，以及現場有無看到己○○和黃琮證二人，所供互
      為矛盾；至被告之間之供述，亦大相逕庭，被告丁○○於原審審理中稱：「到
      離開之前都沒有看到己○○及黃琮證到現場」云云，業據前述，而被告己○○
      於本院審理中則稱：「（案發當天有無經過現場？）中午時我騎機車載黃琮證
      經過，看到我父親及周先生，我有停下來跟父親說話，我父親說周先生是要談
      生意上的事，我不以為意就跟黃琮證走了」云云（見原審審理卷第二五頁），
      所供互為矛盾；又關於戊○○如何到現場乙節，被告丙○○稱：「是我打電話
      給戊○○，我哥說他在忙，後來告訴人又打一通」云云（見原審審理卷第十八
      頁），而被告戊○○則稱：「我接到來電顯示是我父親號碼：：總共只接到這
      一通」云云（見原審審理卷第二十一頁），究竟是何人撥打電話給被告戊○○
      乙節，所供亦不一致。綜上，被告數人陳述互為矛盾，按觀諸人之記憶歷程，
      記憶之可靠性雖將因為時間經過而遞減，然其影響應係記憶模糊，而非錯誤地
      建構積極事實（例如「見到父親、停下來談話、記得談話內容」或「看到來電
      顯示是父親的電話」等情），是被告丁○○、戊○○、丙○○、己○○所供之
      不一致，要非時間經過致記憶模糊所致，應係為規避被告等人參與犯行之事實
      而為虛偽之陳述。
（八）辯護人雖質疑被害人證詞不明確而有瑕疵云云。惟被害人乙○○於原審審理檢
      、辯詰問過程中，雖然就毆打過程中被告戊○○、丙○○、己○○各人如何分
      工之細節無法明確指認，然被害人就本件案發經過如何遇到被告丁○○、被告
      丁○○如何打電話、被告戊○○、丙○○、己○○（及已去世之黃琮證）如何
      分批到現場，其中一人如何將伊推到車上、其他三人出手毆打等情，自警詢、
      偵查迄原審審理中均供陳一致（見九十一年度偵字第二四五一號偵查卷第十六
      頁至第二二頁、第七一頁），稽之被害人與被告先前既非熟識，又事發突然遭
      受暴力，被害人未能明確指認個別被告之分工情形，尚合事理，要難以此遽認
      被害人證詞不實在。
（九）證人即現場處理警員庚○○雖於原審審理中證稱：到達現場時只看到被告戊○○、黃琮證，並沒有看到被告丙○○及己○○云云，而證人亦為現場處理警員
      甲○○則稱：只看到被告戊○○和另一位，伊想不出是誰云云，核與被害人乙○○證稱「現場被告戊○○、己○○、丙○○均在場」乙節不同，然查，證人
      庚○○於本院所證，業與證人甲○○先前於偵查中所證：「當時只有丙○○及
      乙○○在場，當我問是否有人打架時，之後又有兩人到場」（見偵查卷第六八
      頁）不同，況且，證人庚○○、甲○○及被告丁○○均供稱：被告丁○○係大
      屯派出所之民防義警，且證人庚○○亦稱：伊自八十二年起進入大屯派出所時
      ，被告丁○○已經擔任民防義警，足見被告丁○○與證人為熟識，證人證詞是
      否偏頗，非無疑義，證人庚○○、甲○○於原審審理中證詞既有瑕疵，其可靠
      性亦值商榷，尚難遽信，被告聲請再傳訊證人甲○○，核無必要。
（十）末參酌告訴人於原審指稱：「我說他們四人打我，警察說沒關係，他們四人是
      兄弟」（原審卷第三一頁），證人庚○○於本院審理中證稱：「（當時被害人
      如何向你描述被打的情形？）他說被告兄弟四人打他。」、「（有無告訴告訴
      人，被告四人跑不掉？）有。」（本院卷第九一、九三頁），證人庚○○、甲○○因與被告丁○○為熟識，就現場處理情形，所為證詞，或部分有所保留，
      證人庚○○既不諱言「有告訴告訴人，被告四人跑不掉。」，被告丁○○、戊○○、丙○○、己○○四人，有共同傷害告訴人乙○○之行為，猶見端倪。
(十一)據上，本件事證明確，被告犯行應堪認定。
三、核被告所為，係犯刑法第二百七十七條第一項之傷害罪。被告丁○○、戊○○、
    丙○○、己○○及已死亡之黃琮證間有犯意之聯絡，行為之分擔，均為共同正犯
    。
四、原審認被告罪證明確，而予論罪科刑，固非無見，惟(一)原判決事實欄僅記載「．
    ．．．．．．由丁○○當場撥打行動電話邀其子到現場，約隔三分鐘，己○○和
    黃琮證一起過來，黃琮證戊○○、黃琮證、丙○○與己○○等人隨即分批先後趕
    到，其間丁○○稱：「這裡就交給你們處理」即離去，戊○○乃出手壓制乙○○
    靠在停於其旁的汽車上，而由黃琮證、己○○及丙○○分持不明器物朝乙○○臉
    部、眼睛、四肢毆打」，就其間，黃琮證持鋁棒毆打乙○○，及被害人乙○○眼
    睛所受嚴重傷害，係由被告戊○○造成，未及審酌。(二)原判決僅記載，被害人乙○○，經診斷受有右臉裂傷、右臉瘀傷、前額擦傷、左眼周圍瘀腫、左上眼瞼裂
    傷、右大腿浮腫及左上臂紅腫等多處之傷害，漏未載明，被害人乙○○，經診斷
    受有右臉裂傷（1.5×0.3公分×0.5公分）、右臉瘀傷（1.5×0.2公分）、前額
    擦傷（0.5×0.1公分）、左眼周圍瘀腫（10×8公分）、左上眼瞼裂傷（3×0.5
    ×0.3公分）、右大腿浮腫（3×3分）及左上臂紅腫（4×2公分）等多處之傷害
    ，事實認定，未臻詳實。被告上訴，猶執前詞，否認犯罪，核無理由。原判決有
    前揭可議之處，自屬無可維持，應由本院予以撤銷改判。檢察官上訴意旨並以：
    茲據告訴人乙○○具狀請求，被告丁○○、戊○○、丙○○、己○○在眾目睽睽
    下犯案，又被害人全身傷痕累累，左眼受到嚴重性傷害，被告迄未與被害人達成
    和解，量刑顯然過輕等語。審酌被告僅因生意競爭竟訴諸暴力毆打被害人、犯罪
    之動機惡劣、於白天之際在公共場所數人聯手毆打被害人一人、手段殘暴、目無
    法紀、又造成被害人多處傷害，被害人經診治結果，左眼仍呈外傷性白內障、水
    晶體脫位及視網膜病變，矯正視力零點二，且視力無法回復正常，雖未到達重傷
    害之程度，惟對被害人造成損害重大、影響深遠，被告等人犯罪後否認犯罪，且
    拒不賠償被害人之態度等一切情狀，又被害人乙○○眼部傷害，係遭被告戊○○
    毆擊所致，業據其供明在卷（九十一年度偵字第二四五一號卷第四八頁正面），
    本案事端係因被告丁○○而起，其身為被告戊○○、丙○○、己○○等之父，猶
    被告丙○○、己○○年紀較輕，未善盡教化之責，竟召之為本案傷害行為，被害
    人所受眼部傷害，係遭被告戊○○毆擊所致，其二人涉犯情節，顯然較重，原審
    儘各量處有期徒刑八月，容屬過輕，此部分因認檢察官之上訴為有理由，並斟酌
    其二人前開各情，改量處被告戊○○有期徒刑一年，被告丁○○處有期徒刑十月
    。被告丙○○、己○○犯罪後雖未供承犯罪，惟念其係奉父命前往，被害人眼部
    所受嚴重傷害，主因由被告戊○○下手造成，其二人犯罪情節較經，爰各量處有
    期徒刑六月，並諭知易科罰金之折算標準。至被告使用除黃琮證手持鋁棒外，究
    持其他何等器物為傷害犯行，被害人亦不能確認之，且無證據證明鋁棒及該等器
    物乃被告所有，即不諭知沒收之宣告。
據上論斷，應依刑事訴訟法第三百六十九條第一項前段、第三百六十四條、第二百九
十九條第一項前段，刑法第二十八條、第二百七十七條第一項、第四十一條第一項前
段，罰金罰鍰提高標準條例第一條前段、第二條第一項，判決如主文。
本案經檢察官黃柏齡到庭執行職務。
中      華      民      國    九十二    年      十二      月  三十一    日
                              臺灣高等法院刑事第六庭
                                  審判長法  官  陳  春  秋
                                        法  官  高  明  哲
                                        法  官  洪  英  花
右正本證明與原本無異。
不得上訴。
                                        書記官  陳  威  霖
中      華      民      國    九十三    年      一      月      二      日
附錄：本案論罪科刑法條全文
刑法第二百七十七條第一項：
傷害人之身體或健康者，處三年以下有期徒刑、拘役或一千元以下罰金。


司法院資訊處製作；財團法人民間司法改革基金會備份。
